【裁判字號】    96,上,226
【裁判日期】    970430
【裁判案由】    交還土地
【裁判全文】
臺灣高等法院臺中分院民事判決           96年度上字第226號
上  訴  人  丙○○
            戊○○
            辰○○
            辛○○
            壬○○○
            癸○○
            甲○○
            卯○○
            庚○○
上 列一 人
訴訟代理人  子○○    住台中市○○○路40號
共      同
訴訟代理人  龔正文律師
被 上訴 人  乙○○    住桃園縣桃園市○○○街21號
訴訟代理人  柯開運律師
上列當事人間請求交還土地事件，上訴人對於中華民國96年5月
22日臺灣彰化地方法院95年度訴字第489號第一審判決，提起上
訴，本院於97年4月16日言詞辯論終結，判決如下：
    主      文
上訴駁回。
第二審訴訟費用由上訴人丙○○、戊○○、辰○○、辛○○、壬
○○○、癸○○、甲○○、卯○○、庚○○依序負擔百分之三一
、百分之五、百分之一七、百分之六、百分之五、百分之二五、
百分之五、百分之三、百分之三。
    事實及理由
一本件上訴人上訴聲明，求為判決：(一)原判決廢棄；(二)上開廢棄
  部分，被上訴人在第一審之訴及假執行之聲請均駁回。被上訴
  人答辯聲明，求為判決：上訴駁回。又上訴人丙○○、戊○○
  、辰○○、辛○○、壬○○○、癸○○、甲○○及卯○○均經
  合法通知，未於言詞辯論期日到場，核無民事訴訟法第386條
  各款所列情形，因而依被上訴人之聲請，由其一造辯論而為判
  決，先行敘明。
二被上訴人主張：坐落彰化縣彰化市○○○段過溝子小段211之1
  地號土地（下稱系爭土地）為伊與訴外人洪春男等人所共有，
  共有人全體並未成立彰化市新華民營零售市場（下稱新華市場
  ），雖上訴人自稱係向訴外人丑○○、前共有人顏秋木（已歿
  ）承租新華市場設攤營業，惟丑○○無權出租系爭土地，而顏
  秋木亦僅為共有人之一，共有人全體並無與上訴人簽訂租賃契
  約或同意上訴人占用系爭土地，上訴人分別使用攤位占有系爭
  土地如附圖所示各編號部分，迄未舉證證明有何正當權源，自
  屬無權占有等情，爰依民法第767條及第821條之規定，求為命
  上訴人丙○○、戊○○、辰○○、辛○○、壬○○○、癸○○
  、甲○○、卯○○、庚○○應依次將系爭如附圖所示編號C、D
  、G、K、L、M、N、P、Q部分面積按序為47、7、26、8、8、38
  、7、4、4平方公尺土地上之攤位拆除後，將該土地交還伊及
  其他共有人全體之判決。
三上訴人則以：系爭土地上之攤位係於50年1月6日後由當時共有
  人寅○○等18人所合資興建，伊9人確有使用該攤位之權源，
  非屬無權占有。且系爭攤位非伊設置，應係彰化市新華民營零
  售市場籌建會（或稱籌建委員會，現改為彰化市新華市場管理
  委員會，以下輒稱新華市場籌建會）或其他第三人所興建設置
  ，伊就該攤位並無事實上處分權，自無從拆除之。伊既非系爭
  攤位之所有權人，亦非現占有人，因而被上訴人請求伊拆除攤
  位返還土地，尚屬無據等語，資為抗辯。
四被上訴人主張系爭土地為伊與洪春男等人所共有，上訴人分別
  占有如附圖所示各編號部分土地設有攤位營業使用之事實，為
  上訴人所不爭，並有被上訴人提出之土地登記謄本及地籍圖謄
  本各1件為證（見原審卷8至18頁），且經原審及本院履勘現場
  查明，亦據原審囑託彰化縣彰化地政事務所派員會同兩造測量
  明確，製有勘驗筆錄、複丈成果圖即附圖、現有攤位位置略圖
  可稽（見原審卷79至81頁、本院卷76至78頁）。被上訴人關此
  主張，堪信為真實。
五按以無權占有為原因，請求返還所有物之訴，上訴人即被告對
  被上訴人即原告就其物有所有權存在之事實無爭執，而僅以非
  無權占有為抗辯者，被上訴人於上訴人無權占有之事實，無舉
  證責任。上訴人應就其取得占有，係有正當權源之事實證明之
  。如不能證明，則應認被上訴人之請求為有理由（最高法院92
  年度台上字第312號、91年度台上字第2182號判決參照）。又
  共有物全部或一部之出租，係屬民法第820條第1項所定之管理
  行為，除契約另有訂定外，應由共有人全體共同管理之，如共
  有人之一人未經其他共有人同意，擅將共有物之全部或一部出
  租他人，對於他共有人應不生效力（最高法院92年度台上字第
  1734號、89年度台上字第637號、86年度台上字第2028號及第
  3020號、85年度台上字第2139號及第2235號判決參照）。
六被上訴人又主張系爭土地共有人全體並未成立新華市場，上訴
  人自稱向丑○○、前共有人顏秋木承租新華市場，然丑○○無
  權出租系爭土地，而顏秋木亦僅為共有人之一，若未經全體共
  有人同意擅將系爭土地出租給上訴人，則對其他共有人仍不生
  效力，故縱上訴人有向丑○○、顏秋木承租系爭土地設攤，此
  對系爭土地之其他共有人不生效力，而共有人全體並無與上訴
  人簽訂租賃契約或同意上訴人使用系爭土地，上訴人占有使用
  系爭土地並未舉證證明有何正當權源，自屬無權占有，其位置
  及面積均如附圖即95年7月28日複丈成果圖所示，而系爭土地
  之稅籍資料仍無法證明上訴人係有權占有。又被上訴人及其他
  土地所有權人並未出資建造系爭土地上之攤位，更無出租攤位
  予上訴人之事實等情。上訴人則予否認，並辯稱：系爭土地上
  所設置或興建之新華市場係於50年1月6日後由當時之共有人寅
  ○○等18人所合資興建，而上訴人確實存有使用該市場系爭攤
  位之權源，並非無權占有。被上訴人之主張，目的無非欲將系
  爭土地想盡辦法收回俾能改建以獲取龐大商機利益，而斷然犧
  牲伊所賴市場攤位謀生之生機。上訴人丙○○係於59年或60年
  間向土地共有人之一顏秋木（持分嗣由顏成名繼受）承租攤位
  ；上訴人戊○○係向土地共有人之一李忠（持分嗣由被上訴人
  繼受）承租攤位；上訴人辰○○係向土地共有人之一翁瑞麟承
  租攤位，惟手中並未留存契約書。上訴人庚○○係於70多年間
  以新台幣（下同）30萬元向他人盤買而來；上訴人辛○○、壬
  ○○○夫婦係以30萬元向攤位之前手讓渡使用權而來，手中均
  未留存任何憑證；上訴人癸○○亦自前手讓渡攤位，手中未留
  存任何憑證；上訴人甲○○之攤位係於65年12月5日向新華市
  場（籌建會）承租而來；上訴人卯○○之攤位係於51年2月1日
  由配偶出名向新華市場承租而來，實際經營者為卯○○；伊等
  並有按期繳交租金、市場管理費或清潔費給管理委員會之受僱
  人丁○○，伊等自非無權占有等語置辯。經查：
  (一)上訴人迭陳：「土地與被告等（即上訴人，下同）無直接關
    係」、「被告向市場經營者購置... 攤位並無附帶土地產權
    之任何約定」、「上訴人等之租賃契約關係之存在於上訴人
    等與彰化市新華市場管理委員會間，而非上訴人等向系爭土
    地之共有人之一人或數人或全體承租土地。（上訴人）...
    並非與系爭土地之共有人中任何一人成立租賃契約」、「上
    訴人... 應非承租系爭土地」、「上訴人... 並非承租系爭
    土地」、「上訴人等... 並非與系爭土地之共有人中任何一
    人成立租賃契約」等語（見原審卷124、126頁，本院卷36至
    37、133至134頁、147頁背面、177至178頁），已見上訴人
    自承其等與系爭土地之共有人間並未成立土地租賃契約至明
    。參以上訴人狀陳：「被告等被邀認購攤位，進行營業三、
    四十餘年，均有繳交管理清潔費用，合法取得攤位使用權」
    、「本事件乃是有人在所謂系爭土地上興建房舍（門牌彰化
    市○○路○段136之2號）一棟，房舍再劃分成數拾個攤位販
    售，被告認購當時，只言明位置並無面積之任何約定．沒有
    土地上的問題」；上訴人庚○○並陳稱：「我們是向彰化市
    新華市場籌建會代表丑○○承租攤位作生意，是自65年12月
    間開始承租，簽署租賃契約前市場就已經存在，名義上雖然
    是承租的，實際上是買斷的」；上訴人卯○○且陳：「市場
    是顏秋木與丑○○合建的，建造後每1攤位賣我們1萬元，我
    是向顏秋木、丑○○買攤位的」各等語（見原審卷56 、124
    、53、54頁）；上訴人復陳明系爭攤位目前並無何人對伊行
    使權利或另案催告訴請返還無訛（見原審卷56、124 、53頁
    ，本院卷158頁）。上訴人亦自陳庚○○係於70多年間以30
    萬元向他人盤買而來，辛○○、壬○○○夫婦係以30萬元向
    攤位之前手讓渡使用權而來，癸○○亦自前手讓渡攤位之情
    ，上訴人顯已自承其等均為系爭攤位之現占有人。亦見系爭
    攤位業由上訴人分別因認購、買斷或「讓渡」而取得，並已
    長期使用約達20年以上乃至40餘年不等，衡諸上訴人先後承
    述認購攤位合法取得攤位使用權及盤買讓渡取得之，要非不
    符實情，自非僅屬承租系爭攤位而已，況被上訴人陳以上訴
    人所謂承租系爭攤位顯與事實不符，則該攤位既由上訴人使
    用、收益有年，又別無他人出面主張或行使權利之情形，該
    攤位即難謂非上訴人所有，上訴人就該攤位自非無事實上之
    處分權。乃上訴人嗣後翻異前詞，抗辯伊僅承租系爭攤位，
    並無事實上之處分權；伊自始未曾占有系爭土地，祇單純租
    用攤位營業云云，委不足採。
  (二)系爭土地為被上訴人與其他共有人共有，現由上訴人使用系
    爭攤位占有如附圖所示上開編號部分之土地，為兩造不爭之
    事實，揆諸上開說明，上訴人自應就占有土地有何正當權源
    先負舉證責任。上訴人雖於原審辯稱：伊係向新華市場管理
    委員會之丑○○等人承租系爭土地，而該管理委員會是由丑
    ○○、前共有人顏秋木等人所共同成立，伊有占用系爭土地
    之合法權源云云。然證人丑○○固不否認曾與10餘名共有人
    及其他當地居民發起新華市場籌建會之事，但已證稱：該籌
    建會其後因共有人意見不合而不同意興建，伊旋即退出，是
    顏秋木去組織1個團體僱用訴外人丁○○等人向攤商收取清
    潔費，伊不知係何人將攤位出租給上訴人等語明確，且證述
    ：「（問：為何後來65年時還會有以名義把攤位出租給他人
    ？〈提示租賃契約書〉）我不知道，... 為何我的印章被拿
    去使用我不知道」、「（問：你有無向被告等人收租金交給
    共有人？）沒有」等語（見原審卷361及362頁、156頁背面
    ）；丑○○復於本院證陳：「民國40幾年時，系爭土地要興
    建市場而共有人意見不合，我就沒有參與處理了，... 當時
    土地共有人是哪些人我不記得了，我當時是市民代表有提出
    興建市場的議案，後來發生八七水災，市公所沒有經費興建
    市場，而由地方人士來發展繁榮並由縣議員顏秋木主持。後
    來市場興建完成後，有關攤位有無買賣、轉讓或與土地間是
    否有何關係我均不知道」、「〔問：（提示原審卷第57頁65
    年12月5日彰化市新華市場攤位租賃契約書予證人丑○○）
    ，其上出租人彰化市新華市場籌建會代表人丑○○項下所蓋
    用丑○○之印章是否你的？〕該私章是我的沒錯，65年間我
    是信用合作社的理事，起初我是有參與市場的籌建，後來因
    為系爭土地共有人的意見不合，我自己也有事業就退出該籌
    建計畫，契約書上為何會有我印章的印文我不清楚。新華市
    場的建物為何沒有保存登記，我也不清楚」等語（見本院卷
    102頁），嗣又證稱：「（50年1月6日系爭土地登記你名義
    的持分為30分之2，54年3月22日又另登記持分30分之1，57
    年1月21日你將持分30分之3賣給林昭子，是否如此？）是的
    。... 各共有人間對蓋建新華市場的意見不同，我就不參與
    市場蓋建的事了，而且新華市場在何時蓋建完工啟用，以及
    當時我是否為共有人，因時間久遠不復記得。又因各共有人
    間對蓋建新華市場的意見不同，我就不參與市場蓋建的事，
    因此對於當時我是否為共有人就比較不在意」、「我沒有同
    意興建攤位，也沒有出具土地使用同意書，.. 因為共有人
    中有多人對蓋建新華市場意見不合，我就沒有參與」等語（
    見本院卷157頁背面至158頁）。參以上訴人陳及系爭土地50
    年間之共有人為黃李阿巧、黃翠玉、許武緯、汪漢鐘、唐禎
    祥、洪金火、顏秋木、丑○○、施水潭、吳尤銅泉、林柯芳
    枝、汪阮水萍、賴祥輝、己○○、蕭金西、陳蓮波、李忠、
    寅○○等18人，此有舊土地登記簿足佐（見本院卷117至127
    、135至145頁），足見斯時系爭土地之共有人為數至夥，證
    人丑○○於新華市場興建之前雖有參與發起籌建，然嗣因共
    有人意見不合而退出，要無參與新華市場之興建、攤位之買
    賣及轉讓，亦無出具土地同意使用書可明。證人丑○○所證
    ，自難資為有利上訴人之認定。
  (三)上訴人另辯：系爭土地上所設置或興建之新華市場係於50年
    1月6日後，由當時共有人寅○○等18人所合資興建云云。惟
    參據上訴人所舉證人即系爭土地共有人之一寅○○（43年間
    出生）證稱：「我是在長大後約唸高中時我父親葉玉成告訴
    我有個新華市場的土地持分登記給我，我並不知道新華市場
    在何時蓋建何時啟用，... 全體共有人有無同意蓋建新華市
    場或是出具土地同意使用書我也不知道，但至少我們沒有同
    意蓋建新華市場也沒有出具土地使用同意書」等語（見本院
    卷157頁）；證人丑○○又證稱：「林昭子... 也沒有同意
    興建攤位或出具土地使用同意書」等語（見本院卷157頁）
    ，堪認新華市場之興建顯然未經土地共有人全體同意為之。
    上訴人辯以新華市場當然是由土地共有人全體所共同興建云
    云，迄未舉出其他確切證據以實其說，委無足取。雖證人丁
    ○○證稱：新華市場係丑○○與顏秋木成立的，市場是顏秋
    木等人蓋的，且係其2人僱用伊及伊先生負責向攤商收取租
    金及清潔費，所收之管理費原來存入以丑○○在六信的帳戶
    ，丑○○在六信的存摺交由伊保管，伊從該存摺裡領取每月
    的薪水1萬2千元，但丑○○不管市場的事，新華市場的董事
    長是顏秋木，但顏秋木不管錢，伊後來退休時，顏秋木的兒
    子顏成名等人還給伊16萬2千元的退休金等語，不論證人丁
    ○○之證言是否真實可採，該證人亦僅證述新華市場相關收
    費付薪之事及於丑○○、顏秋木及顏成名等三人而已，仍不
    足以證明其時多達十餘人之全體共有人一致同意將系爭土地
    出租上訴人一事。衡諸彰化縣彰化市新華民營零售市場籌建
    會並無申請立案登記（另參下述），上訴人就本院所詢該籌
    建會之組織、性質為何及該籌建會成員與系爭土地共有人間
    究何關係等項，俱未陳報舉提具體資料供核，殊難遽認該籌
    建會就上訴人為營業使用之攤位具有處分之權能，自難認為
    該籌建會或其籌建委員會對系爭攤位有事實上處分權。雖上
    訴人辯稱：丙○○於59年或60年間向土地共有人之一顏秋木
    （持分嗣由顏成名繼受）承租攤位，戊○○係向土地共有人
    之一李忠（持分嗣由被上訴人繼受）承租攤位付租至94年8
    月份，辰○○係向土地共有人之一翁瑞麟承租攤位但手中未
    留存契約書，甲○○之攤位係於65年12月5日向新華市場承
    租而來，卯○○之攤位係於51年2月1日由配偶出名向新華市
    場承租而來其實際經營者為卯○○，其間有上訴人係自前手
    盤買或讓渡而來，伊等並有按期繳交租金等語，提出65年12
    月5日彰化市新華市場攤位租賃契約書（承租人甲○○）、
    94年12月租金9600元之現金收入傳票、丙○○之營利事業登
    記證及糧商營業執照、戊○○之匯款單2紙及自書收取租金
    紀錄、庚○○之合約書、卯○○之租賃契約書均影本等件為
    證（見原審卷57至58、130至132頁，本院卷92至94、54至55
    頁），惟被上訴人陳稱戊○○所提出上開匯款單及收取租金
    紀錄核非伊及其他共有人所出具，上訴人復已自認無承租系
    爭土地在卷等語，而上訴人所舉證人丁○○當庭應答上訴人
    請詢時亦僅證稱：「（問：妳聽過其他攤位的人說起他們繳
    納租金給顏秋木或丑○○？）（搖頭）」（見本院卷70頁）
    ，均不足以證明系爭土地共有人全體有何同意將土地出租上
    訴人之事實，顯亦難認彼等上訴人確係承租攤位及彰化市新
    華市場籌建會就該攤位為有事實上之處分權。因此，於未經
    系爭土地共有人全體同意下，上訴人使用上開攤位占有系爭
    土地，無論該攤位是否各自本於認購、買斷或讓渡而取得，
    縱令丙○○、戊○○、辰○○等人曾向土地共有人之一付租
    不虛，此對其他土地共有人亦不生效力，實難據此而對被上
    訴人抗辯為屬有權占有。至上訴人另辯真正不當占用系爭土
    地者，應係新華市場經營者，亦即興建新華市場建物之所有
    權人方為占有人乙節，未據舉證證明。上訴人此部分所辯，
    尚難憑採。
  (四)有關新華市場登記相關資料及市場之起造人、負責人為何人
    暨地上建物有無保存登記各情，經原審分別函詢彰化縣政府
    、彰化縣彰化市公所、彰化縣彰化地政事務所結果，據函覆
    稱：「本案土地使用分區為商業區，非市場用地，不屬市場
    管理單位權責，亦無市場登記資料可提供」、「新華市場係
    私人所有，坐落土地位於商業區，非屬市場用地，且民國50
    、51年興建後未向本所報備，其起造人及負責人究為何人，
    本所無從查知」、「依現行登記資料所示，系爭土地上並未
    有建物辦理第一次登記」等語，有該函可參（見原審卷193
    、220、242頁）。嗣經本院向彰化縣政府查詢「彰化縣彰化
    市新華民營零售市場籌建會或籌建委員會」是否有申請立案
    登記？亦據該縣府於97年3月28日函覆略以：「該市場土地
    使用分區為商業區，非市場用地，亦無市場登記資料可提供
    」等語（見本院卷155頁）。且原審向彰化縣稅捐稽徵處函
    查新華市場之房屋稅籍資料顯示，新華市場所在之房屋稅籍
    登記表記載其所有人為李忠、顏秋木（後改為顏錦源）、汪
    阮水萍、吳尤銅泉管理人林錦蓮、己○○、黃翠玉、林文章
    及寅○○等人，有該處96年1月8日彰稅房字第0969900066號
    函可考（見原審卷268至292頁）。參諸新華市場亦以己○○
    、顏秋木名義向台灣電力公司申請用電，有上訴人提出之台
    灣電力公司用戶供電饋線資料通知單影本3紙為憑（見原審
    卷317頁），此經對照系爭土地登記簿，殆見其等雖為系爭
    土地之原共有人或現共有人，然此僅係作為房屋稅課稅及收
    取電費之依據，尚難以此逕認其等即為新華市場之所有人，
    何況該房屋所有人及用電申請人僅為系爭土地之部分共有人
    ，顯不足以推認新華市場之興建已得土地共有人全體之同意
    ，實難徒憑此項房屋稅籍資料及供電通知遽認土地共有人全
    體已同意將新華市場所被占用之土地出租予上訴人。依上說
    明，上訴人應屬無權占有。
七綜上所述，被上訴人主張伊及其他共有人全體共未同意上訴人
  占有使用系爭土地、上訴人就系爭攤位有事實上處分權，尚屬
  可信；上訴人所辯，為不足採。按所有人對於無權占有或侵奪
  其所有物者，得請求返還之；對於妨害其所有權者，得請求除
  去之。又各共有人對於第三人，得就共有物之全部為本於所有
  權之請求，但回復共有物之請求，僅得為共有人全體之利益為
  之，民法第767條前段、中段及第821條分別定有明文。系爭土
  地既屬被上訴人與其他共有人所共有，上訴人所有上開攤位占
  用系爭土地均無正當權源，從而被上訴人依民法第767條及第
  821條之規定，請求上訴人丙○○、戊○○、辰○○、辛○○
  、壬○○○、癸○○、甲○○、卯○○、庚○○依次將系爭如
  附圖所示編號C、D、G、K、L、M、N、P、Q部分面積按序為47
  、7、26、8、8、38、7、4、4平方公尺土地上之攤位拆除後，
  將該土地交還伊及其他共有人全體，應予准許。原審為上訴人
  敗訴之判決，並依兩造陳明以供擔保為條件，分別宣告准、免
  假執行，並無不合。上訴論旨，指摘原判決不當，求予廢棄改
  判，為無理由，應駁回其上訴。
八本件事證已臻明確，兩造其餘攻擊防禦方法及舉證，核與判決
  結果不生影響，不另逐一論列，併此敘明。
九據上論結，本件上訴為無理由。依民事訴訟法第449條第1項、
  第78條、第85條第1項、第463條、第385條第1項前段，判決如
  主文。
中    華    民    國    97    年    4     月    30    日
                  民事第一庭    審判長法  官  吳火川
                                      法  官  饒鴻鵬
                                      法  官  簡清忠
以上正本係照原本作成。
如對本判決上訴，須於收受判決送達後二十日內向本院提出上訴
書狀，其未表明上訴理由者，應於提出上訴後二十日內向本院提
出上訴理由書（須按他造人數附具繕本）。
上訴時應提出委任律師為訴訟代理人之委任狀。具有民事訴訟法
第四百六十六條之一第一項但書或第二項之情形為訴訟代理人者
，另應附具律師及格證書及釋明委任人與受任人有該條項所定關
係之釋明文書影本。
                                      書記官  鄧智惠
中    華    民    國    97    年    5     月    7     日
                                                      Ａ


司法院資訊處製作；財團法人民間司法改革基金會備份。
